【裁判字號】    99,交聲,1871
【裁判日期】    990625
【裁判案由】    交管條例聲異
【裁判全文】
臺灣板橋地方法院交通事件裁定        99年度交聲字第1871號
原處分機關  交通部公路總局臺北區監理所蘆洲監理站
受處分人即
異  議  人  甲○○
上列受處分人因違反道路交通管理處罰條例事件，對於交通部公
路總局臺北區監理所蘆洲監理站民國九十九年五月十七日所為之
裁決（北監蘆字第裁46-C00000000號），聲明異議，本院裁定如
下：
    主  文
原處分關於罰鍰新臺幣肆萬伍仟元部分撤銷。
    理  由
一、聲明異議意旨略以：受處分人即異議人甲○○於民國九十八
    年十一月五日凌晨一時十一分許，因酒後駕駛車號J6E-280
    號重型機車，行經臺北縣三重市○○街一一二號前，為警攔
    查而認有「酒後駕車，酒測值0.70mg/l」之違規及違法行為
    而當場舉發。有關涉犯酒後駕車罪部分，前經臺灣板橋地方
    法院檢察署檢察官偵查後，於九十八年十一月十二日以九十
    八年度速偵字第六七四九號予以緩起訴處分，期間一年，並
    向國庫支付新臺幣（下同）三萬元，並經臺灣高等法院檢察
    署於九十八年十二月十五日以九十八年度上職議字第一三四
    一六號為駁回再議之處分確定在案。異議人已於九十九年三
    月二十三日依法向國庫支付三萬元。惟查，就本件酒後駕車
    相同事件，異議人於日前又接獲原處分機關交通部公路總局
    臺北區監理所蘆洲監理站依違反道路交通管理處罰條例所為
    之裁決書，又裁罰異議人需處罰鍰四萬五千元。觀此，異議
    人因同一事件遭受刑事刑罰及行政裁罰，原處分機關所為裁
    罰顯有一案重複處罰。為此，請求鈞院將原處分撤銷等語。
二、原處分機關裁罰事實及意見略以：異議人於九十八年十一月
    五日凌晨一時十一分許，酒後駕駛上開機車，行經臺北縣三
    重市○○街一一二號前，為警攔查而認有「酒後駕車，酒測
    值0.70mg/l」之違規行為，遂以北縣警交大字第C00000000
    號舉發違反道路交通管理事件通知單（下稱舉發通知單）當
    場舉發，嗣舉發機關將本件舉發通知單移送聯移送本站處理
    。本站調查後，認異議人前開違規事實屬實，雖本件業經臺
    灣板橋地方法院檢察署檢察官為緩起訴處分在案，惟依「緩
    起訴處分，乃附條件之不起訴處分，緩起訴確定後，宜視同
    不起訴處分確定」，前經法務部行政罰法諮詢小組會議第一
    次及第五次討論獲致結論並函轉各業務相關機關參考在案。
    上揭見解並有最高行政法院九十七年度裁字第八六號裁定、
    臺北高等行政法院九十八年度訴字第三九七號判決、臺中高
    等行政法院九十八年度簡字第四五號判決採納。故有關汽車
    駕駛人違反道路交通管理處罰條例第三十五條規定，並同時
    觸犯刑法第一百八十五條之三規定，經檢察官依刑事訴訟法
    第二百五十三條之一為緩起訴處分者，當依該部上述會議結
    論及行政罰法第二十六條第二項規定辦理，得就該違反行政
    法上義務行為再處以行政罰，當為明確。本站依道路交通管
    理處罰條例第三十五條第一項第一款、第二十四條第一項第
    二款、違反道路交通管理事件統一裁罰基準及處理細則第四
    十四條第一項規定，以北監蘆字第裁46-C00000000號違反道
    路交通管理事件裁決書（下稱裁決書）裁處異議人罰鍰四萬
    五千元，吊扣駕駛執照十二個月，並應參加道路交通安全講
    習云云。
三、按汽車駕駛人，駕駛汽車經測試檢定有酒精濃度超過規定標
    準者，處新臺幣一萬五千元以上六萬元以下罰鍰，並當場移
    置保管該汽車及吊扣其駕駛執照一年。汽車駕駛人，有第三
    十五條第一項規定之情形，應接受道路交通安全講習。汽車
    駕駛人有飲用酒類或其他類似物後其吐氣所含酒精濃度超過
    每公升零點二五毫克或血液中酒精濃度超過百分之零點零五
    以上，不得駕車，道路交通管理處罰條例第三十五條第一項
    第一款、第二十四條第一項第二款及道路交通安全規則第一
    百一十四條第二款分別定有明文。
四、經查：
  (一)異議人於上揭時地酒後駕駛上開機車，為警攔查認有「酒後
    駕車，酒測值0.70mg/l」之違規行為，遂以本件舉發通知單
    當場舉發，嗣舉發機關將本件舉發通知單移送聯移送原處分
    機關處理。然異議人因本件之酒後駕車行為，同時觸犯刑法
    第一百八十五條之三之酒後駕車罪，業經臺灣板橋地方法院
    檢察署檢察官於九十八年十一月十二日以九十八年度速偵字
    第六七四九號為緩起訴處分，期間一年，收到緩起訴處分命
    令書後二個月內向國庫支付三萬元，並經臺灣高等法院檢察
    署於九十八年十二月十五日以九十八年度上職議字第一三四
    一六號為駁回再議之處分在案，異議人亦於九十九年三月二
    十三日依法向國庫支付三萬元。惟原處分機關調查後，仍認
    異議人前開違規事實屬實，並以，法務部行政罰法諮詢小組
    會議第一次及第五次討論結論為據，仍對異議人裁處罰鍰四
    萬五千元，吊扣駕駛執照十二個月，並應參加道路交通安全
    講習一節，為異議人及原處分機關所不爭執，並有本件舉發
    通知單、裁決書、臺灣板橋地方法院檢察署檢察官九十八年
    度速偵字第六七四九號緩起訴處分書、臺灣高等法院檢察署
    九十八年度上職議字第一三四一六號處分書、國庫機關專戶
    存款收款書、臺灣高等法院被告前案紀錄表各一份在卷可參
    ，是此部分事實，自堪認定。
  (二)又據異議人於其聲明異議狀已陳明：原處分關於裁罰四萬五
    千元部分，一案重複重罰，對異議人實是難以承受之重一情
    ，而就原處分另諭知吊扣駕駛執照十二個月，應參加道路交
    通安全講習部分，並無表示聲明異議之意，故異議人既已就
    原處分機關所為之原處分諭知關於處罰種類不同而在客觀可
    分之裁處吊扣駕駛執照十二個月及應參加道路交通安全講習
    部分之裁量，既為甘服，則此部分之裁量即屬合法適當，自
    堪認定，本院爰不再審酌於此，先予敘明。
  (三)原處分機關於本件異議人就同一酒後駕車行為經前開刑案部
    分之緩起訴處分確定後，復於九十九年五月十七日再對異議
    人裁處罰鍰四萬五千元，吊扣駕駛執照十二個月，並應參加
    道路交通安全講習。則本件之關鍵爭執點，即在於本件是否
    有「一行為不二罰原則」之適用，茲論述如下：
    (1)按於九十四年二月五日公布，於九十五年二月五日施行之
      行政罰法第二十六條規定：「一行為同時觸犯刑事法律及
      違反行政法上義務規定者，依刑事法律處罰之。但其行為
      應處以其他種類行政罰或得沒入之物而未經法院宣告沒收
      者，亦得裁處之。前項行為如經不起訴處分或為無罪、免
      訴、不受理、不付審理之裁判確定者，得依違反行政法上
      義務規定裁處之。」又其他種類行政罰，係指違反行政法
      上之義務應受「裁罰性」之「不利處分」，依行政罰法第
      二條規定，包括限制或禁止行為之吊扣證照處分。究其立
      法目的，一行為同時觸犯刑事法律及違反行政法上義務規
      定時，由於刑罰與行政罰同屬對不法行為之制裁，而刑罰
      之懲罰作用較強，故依刑事法律處罰，即足資警惕時，實
      無一行為二罰而須再處行政罰之必要，且刑事法律處罰，
      由法院依法定程序為之，較符合正當法律秩序，應予優先
      適用，但罰鍰以外之沒入或其他種類行政罰，因兼具維護
      公共秩序之作用，為達行政目的，行政機關仍得併予裁處
      。
    (2)道路交通主管機關對於汽車駕駛人之酒後駕車行為，依道
      路交通管理處罰條例第三十五條第一項第一款規定予以裁
      罰，係對行為人違反行政法上義務規定之行政罰，且該條
      例關於一行為同時觸犯刑事法律及違反行政法上義務規定
      者，並無特別規定，是以，汽車駕駛人酒後駕車行為，經
      測試檢定酒精濃度超過規定標準，同時涉犯刑法第一百八
      十五條之三之公共危險罪嫌者，道路交通主管處罰機關除
      有行政罰法第二十六條第一項但書規定，得處以其他種類
      行政罰之情形外，關於罰鍰部分，即應依行政罰法第二十
      六條及道路交通管理處罰條例第十條規定，移送地方法院
      檢察署處理，於移送後，非有行政罰法第二十六條第二項
      所定不起訴處分或為無罪、免訴、不受理、不付審理等裁
      判事由，得依違反行政法上義務規定裁處者，不得再依道
      路交通管理處罰條例第三十五條第一項第一款規定，裁處
      行為人關於罰鍰之行政罰。
    (3)按緩起訴期間內，有下列情形之一者，檢察官得依職權或
      依告訴人之聲請撤銷原處分，繼續偵查或起訴：一、於期
      間內故意更犯有期徒刑以上刑之罪，經檢察官提起公訴者
      。二、緩起訴前，因故意犯他罪，而在緩起訴期間內受有
      期徒刑以上刑之宣告者。三、違背第二百五十三條之二第
      一項各款之應遵守或履行事項者，刑事訴訟法第二百五十
      三條之三第一項定有明文。準此可認，經檢察官為「緩起
      訴」處分者，於「緩起訴」之猶豫期間內，最終是否會被
      檢察官提起公訴，猶懸而未定，亦即「緩起訴」處分於猶
      豫期間內尚未具有實質之確定力，檢察官於緩起訴期間內
      ，可對被告為繼續觀察，如被告顯無反省警惕之情或根本
      欠缺反省警惕之能力，檢察官仍得依職權或依告訴人之聲
      請，將被告「緩起訴」處分撤銷。而行政罰法第二十六條
      明定一行為不二罰原則，且應受行政罰之行為如經不起訴
      處分或為無罪、免訴、不受理、不付審理之裁判「確定」
      者，始得依違反行政法上義務規定裁處之，並未包括「緩
      起訴」處分在內，雖「緩起訴」處分之最終使被告免於刑
      事訴追之效果與「不起訴」處分之效果相同，行政罰法第
      二十六條第二項是否包括緩起訴處分情形，固非無疑，惟
      觀以被告須待緩起訴處分實質確定時，才最終地確定免於
      受刑事訴追，亦即在緩起訴期間內即猶豫期間期滿前，該
      緩起訴處分仍有被撤銷之可能，此時原處分機關若依法為
      行政裁決，將使受處分人有同時遭受行政處罰及刑事訴追
      之危險，顯與行政罰法第二十六條規定之立法意旨相違背
      。準此，自行政罰法第二十六條規定立法意旨為有利於行
      為之解釋以及保障人民基本權與法律規定明示其一排除其
      他原則之觀點，應認應受行政處罰之行為，關於罰鍰部分
      ，同一事實如經緩起訴處分確定者，亦有行政罰法第二十
      六條明定一行為不二罰原則之適用。
    (4)又依九十四年十二月二十八日增訂公布，並於九十五年七
      月一日施行之道路交通管理處罰條例第三十五條第八項規
      定：「前項汽車駕駛人，經裁判確定處以罰金低於本條例
      第九十二條第三項所訂最低罰鍰基準規定者，應依本條例
      裁決繳納不足最低罰鍰之部分。」對照行政罰法第二十六
      條關於一行為不二罰之規定，係於九十四年二月五日公布
      ，於九十五年二月五日施行，顯見上開處罰條例規定之立
      法目的應係考量適用行政罰法第二十六條後，在酒後駕車
      違規應受刑事處罰者，刑罰處罰額度低於行政罰之流弊，
      參以司法院大法官議決釋字第五０三號解釋所揭示：「…
      違反作為義務之行為，同時構成漏稅行為之方法而處罰種
      類相同者，如從其一重處罰已足達成行政目的時，即不得
      再就其他行為併予處罰，始符憲法保障人民權利之意旨」
      之法理，亦徵上開司法院大法官解釋並未排除因前揭刑事
      處罰偏低所產生不合理之流弊而特別立法補繳差額之情形
      。再按中央法規標準法第十六條規定：「法規對其他法規
      所規定之同一事項而為特別之規定者，應優先適用之。其
      他法規修正後，仍應優先適用。」又道路交通管理處罰條
      例第二條規定：「道路交通管理、處罰，依本條例規定；
      本條例未規定者，依其他法律規定。」行政罰法第一條規
      定：「違反行政法上義務而受罰鍰、沒入或其他種類行政
      罰之處罰時，適用本法。但其他法律有特別規定者，從其
      規定。」故道路交通管理處罰條例基於特別法之地位而優
      於普通法之行政罰法之適用。是以，違反道路交通管理處
      罰條例之酒後駕車行為人，如其因同一行為所受之罰金刑
      事處分低於主管機關依該條例第九十二條第三項所定之最
      低罰鍰基準規定時，交通裁罰機關仍得裁處該行為人不足
      部分之罰鍰，此於受緩起訴處分而依檢察官命令向指定之
      國庫或公益團體支付一定金額之處分金時，亦應為相同之
      解釋，否則，與其他酒後駕車受法院判處罰金而另需補繳
      行政罰鍰差額者相較，豈能謂公平。故於此情形，道路交
      通管理處罰條例第三十五條第八項規定應屬前述之特別規
      定，自應優先行政罰法第二十六條之適用（臺灣高等法院
      暨所屬法院九十七年度法律座談會第三十九號提案研討意
      見參照）。再者，臺灣高等法院暨所屬法院九十八年度法
      律座談會第二十四號提案法律問題：……若A 於緩起訴期
      間對監理站裁處四萬九千五百元罰鍰部分不服而聲明異議
      ，此時交通法庭得否於緩起訴處分期間內依道路交通管理
      處罰條例第三十五條第八項就差額部分為裁罰？該問題研
      討結論亦採認甲說，即：交通法庭不得於緩起訴猶豫期間
      內依道路交通管理處罰條例第三十五條第八項就差額部分
      為裁罰（理由從略）。
五、綜上所述，異議人因有一酒後駕車行為，係以一行為同時觸
    犯刑事法律與行政法規，而異議人已履行前述緩起訴處分命
    令，支付法律解釋上具有罰金性質之處分金，揆諸前開說明
    ，應認異議人因本件酒後駕車之交通違規所應處之罰鍰部分
    處罰，已依刑事法律處罰。惟核其所支付上述具有罰金性質
    之處分金三萬元，其金額仍低於道路交通管理處罰條例第三
    十五條第一項第一款暨違反道路交通管理事件統一裁罰基準
    表所定之最低罰鍰基準額（四萬五千元），原處分機關雖得
    依道路交通管理處罰條例第三十五條第八項之規定就差額部
    分為裁罰，惟仍須俟前述緩起訴處分期間屆滿始得為之（緩
    起訴期間起算日：九十八年十二月十五日；緩起訴期滿日：
    九十九年十二月十四日），且本院更不得於前述緩起訴猶豫
    期間內依道路交通管理處罰條例第三十五條第八項規定逕就
    差額部分將原處分關於此一部分撤銷而自為裁罰。詎原處分
    機關漏未斟酌及此，且未俟前述緩起訴期間期滿，即遽對異
    議人裁處罰鍰四萬五千元，此部分裁量自屬違法，堪認異議
    人此部分之異議為有理由，自應由本院將原處分關於裁處罰
    鍰四萬五千元部分撤銷。而原處分機關於此一部分自須待前
    述緩起訴期間期滿後，才可就罰鍰差額部分另為裁罰，併此
    敘明。
據上論斷，應依道路交通管理處罰條例第八十七條第二項，道路
交通案件處理辦法第二十條前段，裁定如主文。
中    華    民    國    99    年    6     月    25    日
                  交通法庭    法  官  林家賢
上列正本證明與原本無異。
如不服本裁定，應於裁定送達後五日內向本院提出抗告狀（應附
繕本），上訴於臺灣高等法院。
                              書記官  林政良
中    華    民    國    99    年    6     月    25    日

司法院資訊處製作；財團法人民間司法改革基金會備份。
